臺灣高等法院刑事判決　　　　　　　94年度上更(一)字第27號
　　上　訴　人
　　即　被　告　甲○○
　　　　　　　　乙○○
　　共　　　同
　　選任辯護人　羅秉成律師
　　　　　　　　魏順華律師
上列上訴人等因重傷害案件，不服臺灣新竹地方法院，89年訴字
第39號，中華民國89年12月28日第一審判決（起訴案號：臺灣新
竹地方法院檢察署88年偵字第5034、5788號），提起上訴，判決
後經最高法院發回更審，本院判決如左：
    主  文
原判決撤銷。
甲○○、乙○○均無罪。
    理  由
一、公訴意旨略以：被告乙○○、甲○○與劉兆燻、陳建昌及陳
    子樵（後三人業經有罪判決確定）及綽號「阿寶」、「阿才
    」等不詳姓名年籍之男子共十餘人，於民國（下同）八十八
    年二月十四日廿二時卅分許，在新竹縣竹東鎮○○○路溫馨
    家園KTV停車場內，因細故與戊○○、丁○○、己○○、丙○○等人發生口角，乙○○、甲○○等十餘人竟基於共同傷
    害之犯意聯絡與行為分擔，以赤手空拳、腳踹或隨地撿持非
    彼等所有之木棍、鋁棒等可預見會致人受重傷害之方法，朝
    戊○○、丁○○、己○○、丙○○等人之頭部及身體各處猛
    力毆打，致己○○受有頭部外傷併顱內右側胸內血腫及左側
    硬腦膜上血腫、左側氣胸、顱骨缺損等重傷害；丁○○受有
    頭部外傷合併頭部皮裂傷（左眉上約一‧七公分、顳頂葉處
    約六公分、左枕葉處約四公分、右枕葉處約四公分）、輕微
    腦血腫及右耳創傷性全聾等重傷害；戊○○受有右側顴骨、
    眼窩骨下緣斷裂、左耳撕裂傷、右側上排牙齒缺損等傷害，
    因認被告甲○○、乙○○共同涉犯刑法第二百七十八條第一
    項重傷害罪嫌。
二、按犯罪事實應依證據認定之，無證據不得認定犯罪事實；又
    不能證明被告犯罪或其行為不罰者，應諭知無罪之判決，刑
    事訴訟法第一百五十四條第二項、第三百零一條第一項分別
    定有明文。再所謂證據，係指足以認定被告確有犯罪行為之
    積極證據而言，該項證據自須適合於被告犯罪事實之認定，
    始得採為斷罪資料；茍積極之證據不足為不利於被告事實之
    認定，即應為有利於被告之認定，更不必有何有利之證據（
    參照最高法院二十九年上字第三一○五號、三十年上字第八
    一六號判例）。又認定犯罪事實所憑之證據，雖不以直接證
    據為限，間接證據亦包括在內，然而無論直接或間接證據，
    其為訴訟上之證明須於通常一般人均不致有所懷疑，而得確
    信其為真實之程度，始得據為有罪之認定，倘其證明尚未達
    此一程度，而有合理之懷疑存在時，事實審法院復已就其心
    證上理由予以闡述，敘明其如何無從為有罪之確信，因而為
    無罪之判決，尚不得任意指為違法，最高法院七十六年台上
    字第四九八六號亦著有判例。另被害人之陳述如無瑕疵，且
    就其他方面調查又與事實相符，固足採為科刑之基礎，倘其
    陳述有瑕疵，而在未究明前，遽採為論罪科刑之根據，即難
    認為適法；告訴人之告訴，係以使被告受刑事訴追為目的，
    是其陳述是否與事實相符，仍應調查其他證據以資審認，最
    高法院六十一年上字第三○九九號、五十二年台上字第一三
    ○○著有判例，足資參照。
三、公訴人認被告乙○○、甲○○均涉犯刑法第二百七十八條第
    一項重傷害罪嫌，無非係以：告訴人戊○○之指述、證人陳
    建昌、劉兆壎之證詞，並以證人鍾碧文、林煜雯、錢冠妃、
    彭智皓之證詞，均無法證明被告未參與打架之事，及現場錄
    影帶所示，證明被告所辯不足採信、長庚紀念醫院診斷證明
    書三紙、東元綜合醫院之診斷證明書二紙等為其主要論據。
四、訊據被告乙○○、甲○○固均坦承有到溫馨家園KTV唱歌之
    情，惟均堅詞否認有於上揭時、地共同毆打告訴人之犯行，
    被告乙○○辯稱：伊當時駕車送伊女友林煜雯回家，並不在
    現場等語；被告甲○○辯稱：伊有在現場，但在現場照顧小
    孩，伊帶家人及小孩到溫馨家園KTV唱歌，不可能與人打架
    等語。
五、經查：
  (一)依被害人丁○○於警詢指稱打伊之人有陳子樵、陳建昌、劉
    兆燻之人等語（見八十七年偵字第一八三三號卷第四○頁背
    面）；於偵查中證稱：「我那天被劉兆燻、陳建昌、陳子樵
    等人打我，當時拉我的是劉兆燻，而由不知何人從後面打我
    。」（見八十八年偵字第五○三四號卷第十六頁反面）、「
    只有劉兆燻他們能證明此事，其他沒有。」（見同上卷第二
    七頁反面）；於原審亦結證稱：「當時我最後到場，到底當
    時是誰打我的，我也記不清楚，對這二人我沒有印象，是否
    他們打我，我也不清楚。當日我印象中較深刻的是劉兆燻，
    當時我救我哥時他有阻止我。」（見八十七年訴字第二六九
    號第七一頁反面、第七二頁反面），於本院復證稱：「八十
    七年二月十四日晚上，己○○、戊○○是我哥哥，他們與丙○○到溫馨KTV唱歌，我後來才去，我去時在等包廂但有看
    到他們從包廂出來，看到丙○○與我不認識的人在拉扯，另
    外有幾個人往後面跑，我就叫我哥趕快跑，後來有一、二十
    人衝出來，我過去與帶頭人說大家來唱歌不要惹是非，帶頭
    的人我不認識，還沒講完，他們就打起來了，我看到己○○
    被很多人圍毆，我趕快去拉他，劉兆燻也有打我哥，他並且
    把我拉開叫我不要管閒事，我後腦就不知道被誰打，劉兆燻
    就接著打我。…我只看到劉兆燻有動手。」（見本院八十八
    年上訴字第三五七六號卷第五二頁至第五三頁）、「我記得
    劉兆燻，其他不記得了，因為劉兆燻連續阻擋我二次，其他
    的人我不清楚，因為有的從背後打我。」（見同上卷第九一
    頁反面），其均未指稱被告二人有參與打架之情。
  (二)被害人己○○於原審、本院審理時均證稱不清楚被誰打等語
    （見八十七年訴字第二六九號卷第七三頁、本院八十八年訴
    字第三五七六號卷第九十頁反面），亦未指稱被告二人有參
    與打架之情。
  (三)被害人丙○○於警詢、偵查時供稱：「我知道是綽號阿寶那
    包廂內之那群人毆打我們的，至於是何人毆打我，我就不清
    楚。」（見八十七年偵字第一八三三號卷第十一頁反面）、
    「他們是一群人打我們六人，他們是從後面打我的後腦…我
    只知道是陳子樵、陳建昌、劉兆燻那一群人打我的。」（見
    同上卷第四十頁），於原審陳建昌、陳子樵、劉兆燻傷害致
    重傷案時證稱：「之前他們裡面有認錯人，有來找我們講話
    ，那時候我只認出陳子樵，只知道他是在他們那邊，至於何
    人打我，我也不知道。」（見八十七年訴字第二六九號卷第
    二七頁反面）、「當時看到甲○○在櫃台，是跟那一群人在
    一起，我當日只看到他等人，但我被何人打，我不清楚，見
    其動手，當時裡面尚有一位叫阿寶的人。而乙○○我沒有印
    象。」（見同上卷第七二頁），本院審理該案時證稱：「…
    甲○○、乙○○我不能確定他們有打，我在包廂內看過他們
    二人，但動手時不能確定有否參與」等語（見八十八年上訴
    字第三五七六號卷第一一五頁），足見被害人丙○○亦未能
    明確指認被告二人有參與打架之情。
  (四)至被害人戊○○固於本院審理案外人陳建昌傷害致重傷案件
    中證稱有遭被告二人毆打云云（見本院八十八年上訴字第三
    五七六號卷第九十頁背面以下），惟據其另證稱（問何以記
    得這麼清楚？）我被打三天後才有辦法想起當天狀況（見同
    卷第九二頁），然據其於偵查中稱：是陳子樵、陳建昌、劉
    兆燻夥同十七、八人打我們等語（見八十七年偵字第一八三
    三號卷第四○頁），於原審亦證稱：「當時我與己○○、丙○○等人一起至KTV唱歌，唱至一半，有位阿寶之人跑至我
    們包廂…叫丙○○過去一下，不然就是不給他面子，後來丙○○過去，之後我們包廂時間快到，我叫己○○去叫丙○○
    回來，我叫我太太去大廳等，正好碰到丁○○過來，我們就
    把吃剩的東西交予丁○○，就離開了，我走到停車場，看到
    己○○、丙○○才要出來，他們後面一群人朝我捫這邊過來
    ，並說給他死，後來我就被他們打，我醒來人已在長庚醫院
    ，誰打我，我並不清楚。（提示陳建昌、陳子樵、劉兆燻及
    被告二人照片）認不到，我不能確定他們是否在現場。」（
    見八十七年訴字第二六九號卷第七三頁反面至第七四頁），
    其自偵查中至原審均未指陳被告二人為毆打渠等之人，至上
    訴審時，始指稱被告二人為毆打渠等之人，茍其所言被打三
    天後才有辦法想起當天狀況之情屬實，何以於偵查中、原審
    均未為上開指訴被告二人之犯行，遲至88年6月23日始具狀
    告訴，及於上訴審始予指訴？是其上開指訴是否屬實，即有
    可議，依案重初供原則，應以其於偵查中、原審之證詞較為
    可採，其於88年6月23日具狀告訴，及於上訴審之指訴情節
    自難採為不利被告之認定。
  (五)又同案被告劉兆燻、陳建昌雖於其等之傷害案件中供稱被告
    二人亦參與動手打被害人之情云云（見八十七年訴字第二六
    九號卷第二五頁背面、第二六頁），然劉兆燻供稱當時是空
    手打，不可能會造成重傷害云云，核與陳建昌供稱當時有看
    到被告二人從車上拿鋁棒下來之情節，已不相符，且與其等
    於警詢、偵查中並未供陳被告二人有參與打架之事（見八十
    七年偵字第一八三三號卷第四頁、第六頁、第三九頁），更
    屬前後不一，復查無其他證據足以證明其等所供屬實，是同
    案被告劉兆燻、陳建昌上開所供被告二人有參與毆打被害人
    之情，要難採信。
  (六)證人即KTV服務生彭智皓於偵訊、原審證稱: 「只知道有人
    打架，但誰打架不知道，當時是當晚十一點三十分左右。…
    在外面打架時，甲○○在包廂沒有參與打架，乙○○當時不
    在。」等語（見八十八年偵字第五○三四號卷第四三頁、原
    審卷第四三頁）。況其於本院前審亦結證稱：「…打群架的
    時候我在一五三包廂裡面，就是陳建昌的包廂，因為包廂裡
    面還有人，櫃台有廣播說外面在打架要我們不要靠近，當時
    包廂裡面有甲○○及甲○○的老婆及一些不認識的人約還有
    十個人左右，當時在包廂只有我一個服務生，我確定當時有
    甲○○在裡面，我與甲○○不是同學。因為在還沒有打架之
    前甲○○有在找小孩他有二個小孩，當時有好幾個小孩，當
    時甲○○沒有離開包廂，乙○○我也認識，因為他們是客人
    。」等語（見上訴卷第七六頁至第七七頁），核與被告甲○○辯稱之情節相符。是案發當時被告甲○○仍在包廂內而未
    參與傷害行為，應可認定。
  (七)被告乙○○所辯：案發當時載其女友林煜雯及表妹鍾碧文返
    家，途中曾與案外人林宏燊所駕駛自小客車發生碰撞，被告
    乙○○曾下車與對方處理，並於抵達林煜雯住處並在林女住
    處樓下談話，迨至十一時許離開隨後被告乙○○尚載表妹返
    家等語，核與證人林煜雯於本院前審結證稱：「我們當時約
    十點左右離開，我們走的時候，只有我們三個人沒有陳建昌
    ，因為當時KTV太多人我不喜歡所以我要走，乙○○送我回
    家的時候，中途有與轎車發生擦撞，我有下車，後來乙○○
    說沒有什麼事情，要我們二個人先上車，他處理約十幾分左
    右，乙○○先送我回家，送我回家他們有在我家樓下聊天，
    聊約半小時左右，我沒有送鍾碧文回家，乙○○後送鍾碧文
    回家。」等語（見本院上訴卷第七四頁），而證人鍾碧文於
    本院前審結證稱：「約十點左右出來，…黎美芳、李欣先離
    開，先送林煜雯回家，再送我回家中途車子與汽車碰撞，乙○○有下車與對方處理十幾分鐘左右，我們送林煜雯回家，
    有在林家停留滿久在聊天，後送我回家…。回家的時候陳建
    昌就沒有一起回去。」等語（見上訴卷第七五頁、第七六頁
    ），證人林宏燊於本院前審結證稱：「八十七年二月十四日
    發生事情的時候，乙○○有說今天是情人節要趕快處理，因
    為很晚了。」等語（見上訴卷第七六頁）所述情節相符，是
    被告乙○○所辯，應可採信。
  (八)公訴人雖以證人鍾碧文、林煜雯、錢冠妃、彭智皓之證詞，
    均無法證明被告未參與打架之事，及現場錄影帶所示，證明
    被告所辯不足採信為其論據，惟按認定犯罪事實應依證據認
    定之，然積極證據不足證明被告犯罪事實時，被告之抗辯或
    反證縱屬虛偽而不能成立，仍非有積極證據足以證明其犯罪
    行為，不能遽為有罪之認定；是證人鍾碧文、林煜雯、錢冠
    妃、彭智皓之證詞，縱屬均無法證明被告未參與打架之事，
    及現場錄影帶所示，足以證明被告所辯不足採，但查無其他
    積極證據足以證明被告二人確有參與打架之情，自難認定被
    告二人確有傷害被害人之犯行。至醫院之診斷證明書，僅能
    證明被害人有受傷之事實，並不能證明該傷係被告二人所為
    。
  (九)綜上所述，檢察官所舉之證據，尚難證明被告二人有傷害致
    重傷之犯行，此外，查無其積極證據足資證明被告二人有公
    訴人起訴之犯行，自難證明被告二人犯罪。
六、原審未予詳查，而對被告乙○○、甲○○予以論罪科刑，自
    有未合。被告甲○○、乙○○上訴意旨，否認犯行，指摘原
    審判決不當，為有理由，自應由本院撤銷原判決，諭知被告
    乙○○、甲○○均無罪。
據上論斷，應依刑事訴訟法第三百六十九條第一項前段、第三百
六十四條、第三百零一條第一項前段，判決如主文。
本案經檢察官林炳雄到庭執行職務。
中　　華　　民　　國　　94　　年　　7 　　月　　20　　日
　　　　　　　　　刑事第十三庭  審判長法　官  劉景星
　　　　　　　　　　　　　　　　　　  法　官  陳博志
　　　　　　　　　　　　　　　　　　  法　官  李春地
以上正本證明與原本無異。
如不服本判決，應於收受送達後十日內向本院提出上訴書狀，其
未敘述上訴之理由者並得於提起上訴後十日內向本院補提理由書
（均須按他造當事人之人數附繕本）。
                                      書記官  柳秋月
中　　華　　民　　國　　94　　年　　7 　　月　　21　　日
